臺灣臺北地方法院民事判決　　　　　　　96年度訴字第3264號
原　　　告　甲○○
被　　　告　乙○○
訴訟代理人　丙○○○
上列當事人間請求返還財產等事件，本院於民國九十六年十月三
日辯論終結，判決如下：
    主    文
原告之訴駁回。
訴訟費用由原告負擔。
    事實及理由
一、原告部分
（一）聲明：被告應給付原告新臺幣（下同）九十七萬九千二百
      四十八元，及自起訴狀繕本送達之翌日起至清償日止，按
      週年利率百分之五計算之利息。
（二）原告起訴主張：
    １劉阿匏為原告外曾祖父，育有劉國義、劉國會、劉進明三
      子，原告之母劉阿綿為劉國義之養女，被告則為劉國會之
      子，均為劉阿匏之繼承人；而坐落臺北縣中和市○○○段
      第一八一地號、面積二五二二平方公尺之土地，原為原告
      曾外祖父劉阿匏所有，劉阿匏於三十九年間死亡後，該土
      地依法由配偶游嘮、子劉國義、劉國會、劉進明繼承，應
      繼分各四分之一，嗣劉國義於三十九年十月間死亡、配偶
      劉吳阿習於翌年亦死亡，曾外祖母游嘮亦死亡後，劉國義
      部分再由三名子女劉獻昌、劉獻清、劉阿綿繼承，每人總
      計可繼承劉阿匏遺產九分之一。劉阿綿育有原告、吳桓杰
      、吳明雪、吳思褕（原名吳明珠）四名子女，劉阿綿於七
      十九年間死亡，配偶即原告之父吳成發亦於八十九年間死
      亡，吳明雪則辦理拋棄繼承，是由原告、吳桓杰、吳思褕
      三人各繼承三分之一，總計各可繼承劉阿匏遺產二十七分
      之一，亦即原告可繼承劉阿匏遺產二十七分之一。
    ２坐落臺北縣中和市○○○段第一八一地號、面積二五二二
      平方公尺之土地，後因故登記被告之父劉國會所有，惟實
      則該土地為劉阿匏之遺產，應由劉國義、劉國會、劉進明
      繼承，應繼分各三分之一，故劉進明及劉國義之子劉獻昌
      、劉獻清遂於六十四年十一月二十五日與劉國會在臺北縣
      中和鄉調解委員會成立調解，調解內容為：(一)雙方同意於
      六十四年十二月二十日以前將坐落臺北縣中和鄉○○○段
      第一八一地號、二五二二平方公尺分筆測量如調解書附圖
      ，圖示部分由劉進明取得，圖示部分由劉獻昌、劉獻
      清取得（即劉國義之房份），圖示部分由劉國會取得，
      雙方共同平均分擔費用後，同辦理假分，並由上列取得人
      分管耕作為業；(二)本件土地現作為公園預定地，不管何時
      政府依法徵收或議購時，所得補償之地價不論若干，均按
      三份分配之，由三房平均分配之，可確定原告對劉阿匏遺
      產有二十七分之一應繼分。
    ３坐落臺北縣中和市○○○段第一八一地號、面積二五二二
      平方公尺之土地，於六十七年八月三日分割為第一八一號
      及第一八一之五一號兩筆土地，第一八一地號土地面積減
      為二一六九平方公尺，第一八一之五一號土地面積為三五
      三平方公尺，其中第一八一號土地於八十年間經臺北縣政
      府徵收，並發給徵收補償金六千零七十三萬二千元，稅後
      金額為五千二百九十五萬九千五百五十元，劉國會即依調
      解分配予三房之繼承人（劉進明、劉獻昌及劉獻昌之妻女
      劉王紅柑、阮劉麗雲），劉國會並曾就門牌號碼臺北縣中
      和市○○街八五巷十五號房屋徵收補償費一百零七萬七千
      八百零四元，扣除手續等費用後按各房持分分配予劉阿綿
      之繼承人共十一萬七千九百八十八元，並由原告胞弟吳桓
      杰代表收領。
    ４詎由坐落臺北縣中和市○○○段第一八一地號土地分割出
      之第一八一之五一地號、面積三五三平方公尺土地，於劉
      國會死亡後，經被告出售予訴外人高銘桂，所得價金竟未
      分配予原告，侵害原告之權利，且有不當得利，茲以該筆
      土地公告現值加計四成計算，該筆土地售價為二千六百四
      十三萬九千七百元，應分配予原告九十七萬九千二百四十
      八元，劉進明、劉獻昌、劉獻清之繼承人，以及原告胞弟
      吳桓杰、胞妹吳思褕業已另行對被告起訴請求，另案中被
      告及買主高銘桂供述該筆土地買賣價額為一千七百六十五
      萬元，爰依民法第七百六十七條、第一百八十四條、第一
      百七十九條之規定，請求被告如數給付，並支付自起訴狀
      繕本送達之翌日起至清償日止，按法定利率計算之利息。
（三）對被告答辯之陳述：
    １劉國會於八十年間猶依調解內容分配房屋補償金予原告等
      人，足見原告等人從未因稅捐問題失權。
    ２本件土地為劉阿匏之遺產，並非劉國會一人所有，被告取
      得該土地所有價金自無法律上原因，原告應獲分配之價金
      未獲分配，自受有損害，得依民法第一百八十四條、第一
      百七十九條之規定請求被告賠償返還。
    ３本件時效應自九十四年三月三十日被告出售土地取得價金
      時起算，原告於九十六年三月十二日提起本件訴訟請求，
      自未罹於時效。
（四）證據：提出戶籍謄本、臺北縣中和鄉調解委員會調解書、
      地價補償費收據、板橋二十五支局第三二號存證信函、土
      地登記謄本、劉阿匏繼承系統略表、臺灣板橋地方法院八
      十三年度訴字第一四五五號民事判決。
二、被告部分
（一）聲明：原告之訴駁回。
（二）被告則以：
    １坐落臺北縣中和市○○○段第一八一之五一地號、面積三
      五三平方公尺土地，自始即登記被告之父劉國會所有，劉
      國會於八十六年十月間死亡後，該土地即由被告及手足吳
      劉味、袁劉秀麵、劉美玉、林劉蟬吟、詹煥、詹雪莉、詹
      玉如繼承，應所謂分配予原告之理。
    ２且劉國會與劉進明、劉獻昌、劉獻清間調解第(三)點約定「
      每年應納地稅不論若干，劉獻清等納三分之一、劉進明納
      三分之一、劉國會納三分之一，交由劉國會完納之，如任
      何人有拒納或短納者，視為放棄本件土地取得權，絕無異
      議」，原告等人均未履行繳納地稅之義務，自無權請求分
      配地價。
    ３原告曾起訴請求被告之父劉國會移轉登記臺北縣中和市○
      ○○段第一八一之五一地號土地三十六分之一，經法院判
      決敗訴確定；又劉國會之繼承人非僅被告一人，何以僅向
      被告一人請求？土地售價亦非如原告所述高昂。況原告自
      承僅係公同共有之繼承人之一，竟單獨起訴請求，顯然違
      背民法第八百二十一條之規定。
    ４另主張時效抗辯。
    ５被告係坐落臺北縣中和市○○○段第一八一之五一地號土
      地之繼承人，行使權利處分出售土地取得價金，並無侵害
      原告之權利或取得不當利益之可言等語，資為抗辯。
（三）證據：提出臺灣板橋地方法院八十三年度訴字第一三七二
      號民事判決、土地登記簿謄本。
三、原告主張之事實，業據提出戶籍謄本、臺北縣中和鄉調解委
    員會調解書、地價補償費收據、板橋二十五支局第三二號存
    證信函、土地登記謄本、劉阿匏繼承系統略表、臺灣板橋地
    方法院八十三年度訴字第一四五五號民事判決為證，上開證
    據之真正，並為被告所不爭執。被告所辯亦據提出臺灣板橋
    地方法院八十三年度訴字第一三七二號民事判決、土地登記
    簿謄本為憑，該等證據之真正，亦為原告所不爭。茲分述如
    下：
（一）劉阿匏為原告外曾祖父，育有劉國義、劉國會、劉進明三
      子，原告之母劉阿綿為劉國義之養女，被告則為劉國會之
      子，均為劉阿匏之繼承人【劉阿匏之繼承系統表略如附表
      一所示】，此經兩造陳明在卷，且有戶籍謄本可資參佐。
（二）至坐落臺北縣中和市○○○段第一八一之五一地號土地，
      係六十七年八月三日自同段第一八一地號土地分割出，而
      第一八一地號土地於三十五年七月二日劉阿匏死亡前第一
      次所有權登記時，即登記為游嘮、劉國義、劉進明、劉國
      會共有，其中游嘮應有部分二分之一、劉國義、劉進明、
      劉國會應有部分各六分之一，嗣四十二年五月三十一日經
      政府依實施耕者有其田條例規定徵收，復於同年七月十五
      日放領、登記為劉國會所有，至八十一年四月七日，第一
      八一地號土地經臺北縣政府徵收【臺北縣中和市○○○段
      第一八一地號土地沿革詳如附表二所示】，故自四十二年
      七月十五日起至六十七年八月三日分割出第一八一之五一
      地號土地，以及至八十一年四月七日第一八一地號土地經
      臺北縣政府徵收時止，第一八一地號以及分割出之第一八
      一之五一地號土地，所有權人均登記為劉國會，此經本院
      職權查證屬實，有臺北縣中和市地政事務所北縣中地資字
      第０九六００一二七五四號覆函暨土地登記簿、共有人名
      簿、土地登記謄本附卷可稽。
（三）按不動產物權，依法律行為而取得設定、喪失、及變更者
      ，非經登記，不生效力，民法第七百五十八條定有明文。
      坐落臺北縣中和市○○○段第一八一地號土地既於劉阿匏
      死亡前之三十五年七月二日即登記為游嘮、劉國義、劉進
      明、劉國會四人共有，且游嘮之應有部分達二分之一，無
      論該筆第一八一地號土地原是否曾為劉阿匏所有，劉阿匏
      自三十五年七月二日起已喪失所有權，其三十九年間死亡
      後，該筆土地要無可能再成為劉阿匏之遺產。
（四）又坐落臺北縣中和市○○○段第一八一地號土地於四十二
      年五月三十一日經政府依實施耕者有其田條例規定徵收，
      復於同年七月十五日放領、登記為劉國會一人所有，前已
      述及，並經兩造肯認無訛。按因繼承、強制執行、公用徵
      收或法院之判決，於登記前已取得不動產物權者，非經登
      記，不得處分其物權，民法第七百五十九條已有明文，是
      政府依實施耕者有其田條例規定徵收私有耕地，係屬原始
      取得，其權利之得喪變更，並不以登記為生效要件，最高
      法院七十二年台上字第一二七七號闡釋甚明，又耕地承領
      人辦竣承領手續後，縣（市）政府應即逕辦土地權利變更
      登記，發給土地所有權狀，四十二年一月二十六日公布同
      日施行、同年一月二十九日行政院令指定臺灣省為施行區
      域、八十二年七月三十日廢止之實施耕者有其田條例第二
      十二條第一項規定甚明，故游嘮、劉國義、劉進明、劉國
      會四人於四十二年五月三十一日經政府徵收後，亦喪失坐
      落臺北縣中和市○○○段第一八一地號土地之所有權，而
      由劉國會於四十二年七月十五日辦竣承領手續時，原始取
      得該土地所有權，亦足認定。
（五）坐落臺北縣中和市○○○段第一八一地號土地既於四十二
      年七月十五日經政府徵收放領予劉國會、由劉國會原始取
      得所有權，且迄至八十一年四月間該筆土地再次經徵收時
      止，該筆土地未曾因繼承、強制執行、公用徵收或法院之
      判決更易所有權人，亦未曾辦理所有權人變更登記，此觀
      本院職權調取之土地登記簿、共有人名簿、土地登記謄本
      所載即明，則坐落臺北縣中和市○○○段第一八一地號土
      地，以及六十七年八月三日自該土地分割出之臺北縣中和
      市○○○段第一八一之五一地號土地，均為劉國會所有，
      且為原始取得，並非劉阿匏之遺產，劉國會八十六年間死
      亡時，第一八一地號土地早已經徵收，僅第一八一之五一
      地號土地仍為劉國會所有、得併入遺產由繼承人繼承，故
      劉國會繼承人以外之人，對該第一八一之五一地號土地所
      有權無任何「繼承」權利，殆無疑義。
（六）惟劉國會（載為調解相對人）於六十四年十一月二十五日
      曾與胞弟劉進明、胞兄劉國義之子劉獻清、劉獻昌三人（
      載為調解聲請人）經臺北縣中和鄉調解委員會調解成立，
      調解內容為：「(一)兩造同意於民國六十四年十二月二十日
      以前將坐落臺北縣中和鄉○○○段第一八一地號、二五二
      二公頃分筆測量（如附圖），圖示部分由劉進明取得，
      圖示部分由劉獻昌、劉獻清取得（即劉國義之房份），
      圖示部分由劉國會取得，雙方共同平均分擔費用後，同
      辦理假分，並由上列取得人分管耕作為業；(二)本件土地現
      作為公園預定地，不管何時政府依法徵收或議購時，所得
      補償之地價不論若干，均按三份分配之，由三房平均分配
      之；(三)每年應納地稅不論若干，劉獻清等納三分之一、劉
      進明納三分之一、劉國會納三分之一，交由劉國會完納之
      ，如任何人有拒納或短納者，視為放棄本件土地取得權，
      絕無異議；(四)本件土地不論何時，如能變更為建宅目用地
      成戶，除公園預定地時，兩造應無條件申請分得之土地，
      辦理產權移轉登記，其費用要各方負擔；(五)劉國會須補償
      劉進明新臺幣陸萬元，劉獻清等二人新臺幣萬元，限於
      民國六十四年十二月以前付給」，該調解並經本院依法審
      核、准予核定，有臺北縣中和鄉調解委員會調解書在卷可
      考。
（七）經法院核定之民事調解，與民事確定判決有同一之效力，
      九十四年五月十八日修正前之鄉鎮市調解條例第二十四條
      第二項前段已有明文。故劉國會無論是否出於誤認或基於
      任何緣由與劉進明、劉獻清、劉獻昌成立前揭調解，該調
      解既經法院核定，已有與民事確定判決同一之效力。但該
      次調解當事人僅劉國會、劉進明、劉獻清、劉獻昌四人，
      不包括原告之母劉阿綿，調解內容亦未列入劉阿綿，此由
      調解內容(一)載稱「圖示部分由『劉獻昌、劉獻清』取得
      ‧‧‧並由右列取得人分管耕作為業」、(三)載稱「每年應
      納地稅不論若干，劉獻清等納三分之一‧‧‧如任何人有
      拒納或短納者，視為放棄本件土地取得權」、(五)載稱「劉
      國會須補償‧‧‧『劉獻清等二人』新臺幣萬元‧‧‧
      」等文句即明，並有臺北縣中和鄉調解委員會調解書立卷
      足憑，斯時劉阿綿尚在世，並無不能聲請參與調解情事，
      參諸原告自承其母劉阿綿係因身為女性、並未耕種遂未參
      與調解，而上述調解意旨為劉國會將承領之耕地指定範圍
      分配予胞兄劉進明及姪劉獻清、劉獻昌二人分管耕作並分
      擔地稅，倘劉進明、劉獻清、劉獻昌如期分擔地稅，在該
      土地將來經徵收或變價後，所得款項將按約定比例分配，
      在該土地變更地目為建地時，並按指定分管耕作之範圍辦
      理所有權移轉登記予劉進明、劉獻清、劉獻昌，目的在使
      土地之利用及將來歸屬符合現實之占有使用狀況，劉阿綿
      既未耕種，本即無占有使用該筆土地，是該次調解效力不
      及於劉阿綿，劉阿綿無由依據該次調解對劉國會取得任何
      權利，劉阿綿之繼承人亦無從繼承該次調解對劉國會或劉
      國會繼承人之任何權利。
（八）綜上所述，坐落臺北縣中和市○○○段第一八一地號土地
      自始即非劉阿匏之遺產，且於四十二年七月十五日經政府
      徵收放領予劉國會、由劉國會原始取得所有權，迄至八十
      一年四月十七日再次經政府徵收為止，同段第一八一之五
      一地號土地於六十七年八月三日始自第一八一地號土地分
      割出，亦自始即為劉國會所有，迄至八十六年間劉國會死
      亡時止，劉國會繼承人以外之人，對該第一八一之五一地
      號土地所有權均無任何「繼承」權利；六十四年十一月二
      十五日劉國會與劉進明、劉獻清、劉獻昌經臺北縣中和鄉
      調解委員會調解成立之調解書，效力亦不及於劉阿綿，劉
      阿綿之繼承人亦無從繼承該次調解對劉國會或劉國會繼承
      人之任何權利。
四、無法律上之原因而受利益，致他人受損害者，應返還其利益
    ；雖有法律上之原因，而其後已不存在者，亦同；因故意或
    過失，不法侵害他人之權利者，負損害賠償責任；故意以背
    於善良風俗之方法，加損害於他人者亦同；違反保護他人之
    法律，致生損害於他人者，負賠償責任，但能證明其行為無
    過失者，不在此限；所有人對於無權占有或侵奪其所有物者
    ，得請求返還之；對於妨害其所有權者，得請求除去之；有
    妨害其所有權之虞者，得請求防止之，民法第一百七十九條
    、第一百八十四條、第七百六十七條固有明文。本件被告為
    劉國會之繼承人，繼承劉國會四十二年七月十五日原始取得
    之坐落臺北縣中和市○○○段第一八一地號土地於六十七年
    八月三日分割出之同段第一八一之五一地號土地，進而取得
    該筆土地買賣處分所得之價金，業如前敘，難謂無法律上之
    原因而受利益，或因故意或過失不法侵害他人之權利、故意
    以背於善良風俗之方法加損害於他人、違反保護他人之法律
    等，原告為劉阿綿之繼承人，就該筆第一八一之五一地號土
    地對劉國會之繼承人即被告等人並無任何因「繼承」或「調
    解」而得主張之權利，此經本院審認如前，就被告處分第一
    八一之五一地號土地、取得價金且拒不分配予原告之行為，
    原告亦未受有任何損害，該筆土地之對價亦從未成為原告所
    有，從而，原告依民法第一百七十九條、第一百八十四條、
    第七百六十七條之規定，請求被告給付九十七萬九千二百四
    十八元，及自起訴狀繕本送達之翌日起至清償日止，按週年
    利率百分之五計算之利息，洵屬無據，不應准許。
五、本件事證已臻明確，兩造其餘攻擊防禦方法及所提證據，於
    判決結果不生影響，爰不一一論列，併此敘明。
據上論結，本件原告之訴無理由，依民事訴訟法第七十八條，判
決如主文。
中　　華　　民　　國　　96　　年　　10　　月　　17　　日
                    民事第一庭  法  官  洪文慧
上列正本核與原本無異。
如不服本判決，得於裁定書送達之翌日起二十日內，以書狀敘述
理由，向本庭提起上訴。
中　　華　　民　　國　　96　　年　　10　　月　　17　　日
　　　　　　　　　　　　　　    書記官  薛德芬
附表一：劉阿匏繼承系統略表（標示★者為本件當事人）
┌────┬──────┬──────┬───────┐
│ 第一代 │   第二代   │   第三代   │    第四代    │
├────┼──────┼──────┼───────┤
│劉阿匏  │劉國義      │劉獻昌      │劉美珠        │
│(39年歿)│(39年歿）   │(87年歿)    │              │
│配偶游嘮│配偶劉吳阿習│配偶劉呂昭  │              │
│(已歿)  │(40年歿）   │(90年歿)    │              │
│        │            ├──────┼───────┤
│        │            │劉獻清      │阮劉麗雲      │
│        │            │(78年歿)    │              │
│        │            │配偶劉王紅柑│              │
│        │            │(94年歿)    │              │
│        │            ├──────┼───────┤
│        │            │劉阿綿      │甲○○★      │
│        │            │(79年歿)    │吳明雪 (拋棄繼│
│        │            │配偶吳成發  │承)           │
│        │            │(89年歿)    │吳桓杰        │
│        │            │            │吳思褕（原名吳│
│        │            │            │明珠）        │
│        ├──────┼──────┼───────┤
│        │劉國會      │乙○○★    │詹煥          │
│        │(86年歿)    │吳劉味      │詹雪莉        │
│        │配偶劉廖琴  │袁劉秀麵    │詹玉如        │
│        │(已歿)      │劉美玉      │（均代位繼承）│
│        │            │林劉蟬吟    │              │
│        ├──────┼──────┼───────┤
│        │劉進明      │            │              │
│        │(已歿)      │            │              │
│        │配偶劉玉英  │            │              │
│        │(已歿)      │            │              │
└────┴──────┴──────┴───────┘
附表二：臺北縣中和市○○○段第一八一地號土地沿革
 35.07.02第一次登記、面積3657平方公尺
           所有權人游嘮二分之一、劉國義、劉進明、劉國會
                   各六分之一
   ----------------------------------------------------
 42.05.31依耕者有其田條例由政府徵收、面積3635平方公尺
   ----------------------------------------------------
 42.07.15依耕者有其田條例由政府放領、面積3635平方公尺
           所有權人劉國會
   ----------------------------------------------------
 64.05.24分割出第一八一之四、一八一之五地號土地
           面積餘1171平方公尺
           所有權人劉國會
   ----------------------------------------------------
 64.10.21重合併第一八一之四、一八一之五地號土地
           面積3635平方公尺
           復分割出第一八一之三三、一八一之三四地號土地
           面積餘2522平方公尺
           所有權人劉國會
   ----------------------------------------------------
 67.08.03分割出第一八一之五一地號土地
           面積餘2169平方公尺
           所有權人劉國會
           （分割出之第一八一之五一地號土地，面積三五三
           平方公尺，所有權人亦為劉國會）
   ----------------------------------------------------
 81.04.17經政府徵收、面積2169平方公尺
           所有權人臺北縣中和市公所
